臺灣高等法院民事判決
108年度勞上更一字第7號
上  訴  人  洪國淞  
訴訟代理人  郭睦萱律師
複 代理 人  張郁姝律師
上  訴  人  元大期貨股份有限公司（原名：元大寶來期貨股份
            有限公司）

法定代理人  林添富  
訴訟代理人  林怡蒼  
上列當事人間請求給付退休金事件，兩造對於中華民國105年1月
19日臺灣臺北地方法院104年度重勞訴字第29號第一審判決各自
提起上訴，洪國淞並減縮上訴聲明，經最高法院發回更審，本院
於109年11月17日言詞辯論終結，判決如下：
    主      文
一、原判決（除確定部分外）關於命元大期貨股份有限公司給付
    新臺幣柒拾玖萬柒仟陸佰零陸元本息部分，暨該訴訟費用負
    擔之裁判，均廢棄。
二、上開廢棄部分，洪國淞在第一審之訴駁回。
三、洪國淞上訴及假執行之聲請均駁回。
四、廢棄改判部分之第一審、第二審及發回前第三審（除確定部
    分外）訴訟費用，由洪國淞負擔。
    事實及理由
一、上訴人洪國淞（下稱洪國淞）主張：伊自民國89年4月1日起
    受僱於訴外人羅盛豐期貨股份有限公司（下稱羅盛豐公司）
    ，嗣羅盛豐公司分別與瑞富期貨、寶來期貨股份有限公司（
    下稱寶來期貨公司）、曼氏期貨股份有限公司（下稱曼氏期
    貨公司）合併，終名為寶來曼氏期貨股份有限公司（下稱寶
    來曼氏公司），屬寶來證券集團之子公司。寶來曼氏公司復
    於101年4月1日吸收合併原元大期貨股份有限公司（下稱原
    元大期貨公司），成為第一審共同被告元大金融控股股份有
    限公司（下稱元大金控公司）旗下子公司，並更名為元大寶
    來期貨股份有限公司（下稱元大寶來期貨公司），再更名為
    對造上訴人元大期貨股份有限公司（下稱元大期貨公司），
    且為存續公司，伊在該存續公司任職至104年4月7日退休，
    年資共計15年又6日。寶來證券股份有限公司（下稱寶來證
    券公司）前與元大金控公司進行股權交換，於100年4月11日
    以寶人字第121號公告（下稱系爭公告）致全體員工，說明
    其與元大金控公司之子公司即元大證券股份有限公司合併案
    之員工權益保障暨優惠方案（下稱系爭優惠方案），並適用
    於關係企業寶來曼氏公司員工。依系爭公告說明第3條㈢4.(3
    )規定，伊於合併基準日101年4月1日在職，且繼續任職逾6
    個月始行退休離職，得領取特殊留任金，因伊選擇勞退舊制
    ，計算方式為自伊受僱日起至合併基準日止，年資12年為24
    個基數，按勞動基準法（下稱勞基法）規定所獲月平均工資
    為新臺幣（下同）25萬8230元，共619萬7520元，而合併基
    準日至退休日止按公司退休規定，得領退休金16萬9982元，
    合計636萬7502元。詎元大期貨公司隱瞞系爭公告，僅寄送
    退休金79萬7606元，猶不足556萬9896元。爰依系爭公告上
    開規定，求為命元大期貨公司給付556萬9896元，及加計自
    起訴狀繕本送達翌日起算法定遲延利息之判決（洪國淞逾此
    範圍之主張，非本院審理範圍）。
二、元大期貨公司則以：伊已依勞基法、勞工退休金條例及員工
    退休辦法規定，按洪國淞之年資基數與退休時平均工資計付
    退休金，並無少給付。系爭優惠方案之特殊留任金係為鼓勵
    消滅公司即寶來證券公司員工留任，洪國淞為伊存續公司之
    員工不適用之。如認洪國淞得適用系爭優惠方案，則應以洪
    國淞104年4月7日退休前6個月計算平均工資計算特殊留任金
    。又兩造間為僱傭與承攬混合契約，洪國淞僅領取基本底薪
    ，另須自行招攬客戶，以底價制計算退佣為承攬報酬，且洪
    國淞偽造退佣金額操控離職給付，有違誠信原則，該等承攬
    報酬均不得列計平均工資等語，資為抗辯。
三、原審判命元大期貨公司給付洪國淞79萬7606元本息，駁回洪
    國淞其餘之請求。兩造就其敗訴部分各自提起上訴。
  ㈠洪國淞上訴部分：
　⒈洪國淞上訴聲明：⑴原判決（除確定部分外）關於駁回洪國淞
    後開第二項之訴部分及該部分假執行之聲請均廢棄。⑵元大
    期貨公司應再給付洪國淞477萬2290元，及自起訴狀繕本送
    達之翌日（即104年6月16日）起至清償日止，按年息5％計算
    之利息。⑶願供擔保請准宣告假執行。　
　⒉元大期貨公司答辯聲明：⑴洪國淞之上訴駁回。⑵如受不利判
    決，願供擔保請准宣告免為假執行。
　㈡元大期貨公司上訴部分：
　⒈元大期貨公司上訴聲明：⑴原判決（除確定部分外）不利於元
    大期貨公司部分廢棄。⑵上開廢棄部分，洪國淞在第一審之
    訴駁回。　
　⒉洪國淞答辯聲明：元大期貨公司之上訴駁回。
四、下列事項為兩造所不爭執，應可信為真實（見本院卷㈡第47
    頁、本院前審卷㈡第81頁正、反面，並依判決格式增刪修改
    文句）：
　㈠洪國淞原受僱於羅盛豐公司，羅盛豐公司嗣分別與寶來期貨
    公司、曼氏期貨公司合併，終名稱為寶來曼氏公司，為寶來
    期貨集團子公司之一。寶來曼氏公司於101年4月1日吸收合
    併原元大期貨公司，並更名為元大寶來期貨公司，且為存續
    公司。
　㈡寶來證券公司與元大金控公司股份轉換案，雙方100年4月9日
    簽訂股份轉換契約（下稱系爭股份轉換契約），股份轉換基
    準日為100年10月3日，此為兩大集團第一階段整併。第二階
    段（子公司間）組織整併，元大金控公司與寶來證券公司進
    行股份轉換，兩家公司存續，故有寶來證券集團員工權益維
    護方案。有系爭公告、股份轉換契約為證（見原審調字卷第
    7至10頁、原審卷第90至100頁）。
  ㈢洪國淞為元大期貨公司員工，自89年3月30日起任職，於104
    年2月11日向元大期貨公司申請退休，退休生效日為104年4
    月6日，工作年資15年又7日。有洪國淞退休申請單為證（見
    原審卷第24頁）。
　㈣寶來證券公司於100年4月11日以系爭公告發文全體員工。有
    系爭公告為證（見原審調字卷第7至10頁）。
  ㈤元大證券股份有限公司（下稱元大證券公司）與寶來證券公
    司合併案，以寶來證券公司原址籌設48家分公司及合併增資
    發行新股案，業經行政院金融監督管理委員會100年12月12
    日金管證券字第1000052340號函、100年12月15日金管證期
    字第1000057657號函，及101年1月3日金管證券字第1000638
    44號函核准在案。元大證券公司訂定101年4月1日為合併基
    準日與合併增資發行新股基準日，101年4月2日為新設分公
    司開業日。有證交所重大訊息公告為證（見原審調字卷第11
    頁）。
  ㈥元大寶來期貨公司於104年4月28日以元期字第1040000717號
    函回覆洪國淞關於其掛號信函所示事項（見原審調字卷第19
    頁）。
  ㈦元大寶來期貨公司於104年5月11日寄送舊制勞工退休基金支
    票予洪國淞，金額79萬7606元。有勞工退休金給付通知書、
    支票及掛號回執為證（見原審卷第25至26頁）
  ㈧洪國淞與元大期貨公司間有僱傭關係，並適用勞退舊制。　
五、兩造之爭點如下（見本院卷㈡第47頁、本院前審卷㈡第82頁）
    ：
　㈠洪國淞有無系爭優惠方案之適用？
  ㈡洪國淞依系爭公告得請求元大期貨公司給付特殊留任金，有
    無理由？金額應為若干？
六、洪國淞有系爭優惠方案之適用：
　㈠查，寶來證券公司為一專營證券業之公司，其主要業務為證
    券經紀業務、證券自營業務、承銷業務、股務代理業務、期
    貨自營及信託業務等（其下子公司包括：寶來曼氏公司、寶
    來證券投資信託公司、其他轉投資公司等），其與元大金控
    公司雙方為強化競爭力，發揮經營綜效，依相關法令規定，
    以股份轉換方式（即由元大金控公司發行普通股並支付現金
    予寶來證券公司之股東，作為取得寶來證券公司全部已發行
    股份之對價），使寶來證券公司（含其下之子公司）成為元
    大金控公司等節，業據系爭股份轉換契約抬頭敘明在卷，並
    有寶來證券公司100年年報之關係企業組織圖可稽（見原審
    卷第90頁、本院前審卷㈠第116至118頁）。準此，寶來證券
    公司及其子公司（含寶來曼氏公司）因系爭股份轉換契約而
    為元大金控公司之子公司，合先敘明。
　㈡依系爭股份轉換契約第14.1條約定：「甲方（指元大金控公
    司，下同）承諾於股份轉換基準日後，應依勞動基準法及其
    他相關法令規定，確保於股份轉換基準日仍繼續留任之乙方
    （指寶來證券公司，下同）暨乙方關係企業（包括寶來曼氏
    期貨股份有限公司……）之全體員工（含經理人）之勞動條件
    及權益，應符合或優於勞動基準法或其他相關法令規定之條
    件，且符合附件14所示『員工權益保障及優惠方案』所列之各
    點條件。甲方並同意乙方得於股份轉換基準日前將附件14所
    示『員工權益保障及優惠方案』所列之各點條件向乙方暨關係
    企業之全體員工（含經理人）為揭示，而成為與該等全體員
    工（含經理人）之聘雇法律關係之内容。」（見原審卷第95
    頁），又系爭股份轉換契約附件14『員工權益保障及優惠方
    案』，一併適用於寶來證券公司之關係企業（含寶來曼氏公
    司）（見原審卷第100頁反面），可見元大金控公司已同意
    將系爭股份轉換契約附件14『員工權益保障及優惠方案』作為
    其與寶來證券公司（含其下子公司）之留任員工之聘雇法律
    關係之内容。
　㈢寶來證券公司於簽訂系爭股份轉換契約後，旋即於同年月11
    日公布系爭公告（含系爭優惠方案，見不爭執事項㈣），細
    繹系爭優惠方案內容，核與系爭股份轉換契約附件14『員工
    權益保障及優惠方案』大致相符，並在系爭公告說明第3條㈠
    、㈣規定：系爭優惠方案所稱之員工，係指寶來證券公司正
    式聘任之職工及委任經理人，於本案股份轉換基準日仍在職
    者，且一併適用於寶來曼氏公司（見原審調字卷第7、9頁）
    ，顯見系爭公告乃附件14『員工權益保障及優惠方案』之具體
    化內容，自屬元大金控公司與寶來證券公司（含其下子公司
    ）之留任員工之聘雇法律關係之内容。況且，依系爭股份轉
    換契約第14.2條約定：「為落實前項相關員工優惠方案之執
    行，雙方同意乙方依前項優惠方案預估應行提撥之準備金，
    於股份轉換基準日前於其帳上提撥之。」（見原審卷第95頁
    ），不論寶來證券公司及其子公司（含寶來曼氏公司），與
    元大金控公司之子公司如何整併（即第二階段子公司間之組
    織整併，見不爭執事項㈡），寶來證券公司及其子公司（含
    寶來曼氏公司）均應就員工優惠方案提撥準備金，益明寶來
    證券公司及其子公司（含寶來曼氏公司）之留任員工，於股
    份轉換基準日仍在職者，一併適用系爭優惠方案。易言之，
    寶來曼氏公司之正式聘任員工，倘其在本件合併案之股份轉
    換基準日仍在職者，均有系爭優惠方案之適用，非僅合併後
    屬消滅公司之員工，方有系爭優惠方案之適用。
　㈣綜上，洪國淞為寶來曼氏公司之留任員工，在本件股份轉換
    基準日在職（見不爭執事項㈠、㈢），符合前述系爭公告說明
    第3條㈠、㈣規定，自屬系爭公告所公布系爭優惠方案之適用
    對象，洪國淞主張其依系爭公告內容，有系爭優惠方案之適
    用乙節，應堪採信。至於證人即元大期貨公司員工許景森、
    陳富國、許國村雖證稱：合併當時公司並未公告系爭公告，
    亦未告知留任員工有系爭公告適用等語（見本院卷㈠第72、7
    6、78、81至82頁），惟尚難以元大期貨公司未對員工公告
    或告知系爭公告，推認寶來曼氏公司員工無系爭公告之適用
    ，元大期貨公司援引上開證人證詞，辯稱：因寶來曼氏公司
    與原元大期貨公司合併結果，寶來曼氏公司為存續公司，其
    留任員工（含洪國淞）無系爭優惠方案之適用云云，並不可
    採。
七、洪國淞依系爭公告請求元大期貨公司給付特殊留任金，為無
    理由：
　㈠依系爭公告說明第3條㈢4.(3)（A）、（B）、（C）規定：留
    任員工如自合併基準日起繼續任職屆滿（含）6個月者，並
    於其離職時，依年資換算基數乘上平均工資計算給付特殊留
    任金；平均工資，係指勞基法所稱之一個月平均工資（見原
    審調字卷第8至9頁）。查，洪國淞自合併基準日101年4月1
    日起繼續任職屆滿6個月後，始於104年4月6日退休，且其合
    併基準日前之年資為24個基數乙節，為兩造不爭執（見原審
    調字卷第5頁、本院前審卷㈠第203頁），佐以前述系爭股份
    轉換契約第14.2條規定，寶來證券公司應於合併基準日前提
    撥留任員工特殊留任金之準備金，則洪國淞主張元大期貨公
    司應依上開規定，以合併基準日101年4月1日為事由發生當
    日計算平均工資並給付特殊留任金，即為有據。元大期貨公
    司辯稱：應以洪國淞退休日即104年4月6日為事由發生當日
    計算平均工資以給付特殊留任金云云，要無可取。
　㈡洪國淞主張：伊每月領取之薪資，除本薪及伙食費共1萬9080
    元外，尚包括招攬期貨業務向客戶收取手續費之退佣等語。
    元大期貨公司則辯稱：兩造為僱傭及承攬之混合契約，洪國
    淞領取之退佣係承攬招攬期貨業務之報酬，未具經常性給與
    之工資性質，不得列入平均工資計算云云。則洪國淞領取之
    退佣是否屬勞基法規定之工資，而得列入平均工資計算特殊
    留任金，自影響洪國淞依系爭公告得領取特殊留任金之數額
    。查：
　⒈按工資，指勞工因工作而獲得之報酬；包括工資、薪金及按
    計時、計日、計月、計件以現金或實物等方式給付之獎金、
    津貼及其他任何名義之經常性給與均屬之；平均工資，指計
    算事由發生之當日前六個月內所得工資總額除以該期間之總
    日數所得之金額；勞基法第2條第3、4款分別定有明文。上
    開法文所謂「因工作而獲得之報酬」者，係指符合「勞務對
    價性」而言，所謂「經常性之給與」者，係指在一般情形下
    經常可以領得之給付。判斷某項給付是否具「勞務對價性」
    及「給與經常性」，應依一般社會之通常觀念為之，其給付
    名稱為何？尚非所問。是以雇主依勞動契約、工作規則或團
    體協約之約定，對勞工提供之勞務反覆應為之給與，乃雇主
    在訂立勞動契約或制定工作規則或簽立團體協約前已經評量
    之勞動成本，無論其名義為何？如在制度上通常屬勞工提供
    勞務，並在時間上可經常性取得之對價（報酬），即具工資
    之性質而應納入平均工資之計算基礎（最高法院100年度台
    上字第801號判決意旨參照）。另勞工與雇主間關於工資之
    爭執，經證明勞工本於勞動關係自雇主所受領之給付，推定
    為勞工因工作而獲得之報酬，勞動事件法第37條亦著有規定
    。
　⒉洪國淞自89年3月30日受僱羅盛豐公司，迄至104年4月6日退
    休止，係從事期貨業務員工作，有員工人事資料、切結書、
    承諾書為證（見本院前審卷㈠第219至220頁、本院卷㈡第35至
    37頁），則洪國淞基於兩造勞動契約所服勞務內容，即為招
    攬期貨業務。又洪國淞每月自元大期貨公司受領之給付，包
    括本薪及伙食費共1萬9080元（扣除勞健保及職工福利金後
    ，實領1萬6165元），及元大期貨公司依洪國淞招攬期貨業
    務給付金額不等之退佣，此觀洪國淞薪資明細表、存摺明細
    、退佣對帳單即明（見原審卷第121頁、原審調字卷第13至1
    5頁、本院前審卷㈠第218頁）。元大期貨公司每月均依洪國
    淞招攬期貨業務計算給付退佣，其數額雖非固定，然此確係
    基於洪國淞提供勞務所為之給付，且反覆為之，揆諸前開說
    明，應認洪國淞每月領取之退佣係其基於兩造勞動契約提供
    勞務之對價，具有工資性質而應納入平均工資之計算。再者
    ，兩造不爭執洪國淞就退佣計算方式原採取底價制，於104
    年1月7日始改為淨貢獻制（見本院卷㈡第96頁），元大期貨
    公司亦自陳：「底價制的員工，我們在計算退休的平均工資
    時，都會把退佣算入，不會排除」（見原審卷第127頁反面
    ），益證洪國淞每月領取之退佣係勞務給付之對價，而具有
    工資性質。至於洪國淞每月領取之退佣數額如何計算，究屬
    工資計算方式，尚難執此認兩造就洪國淞招攬期貨業務部分
    為承攬契約。元大期貨公司辯稱：洪國淞領取之退佣係承攬
    招攬期貨業務之報酬，未具經常性給與之工資性質云云，即
    無可取。
　⒊綜上，洪國淞每月領取之退佣係勞務給付之對價，具有工資
    性質而得列入平均工資計算特殊留任金。
　㈢洪國淞主張：依伊100年10月至101年3月每月領取之薪資（即
    本薪、伙食費及退佣）計算，平均工資為25萬8320元，並提
    出薪資明細表、存摺明細、元大期貨公司薪資核計表mail附
    件等影本及計算明細為證（見原審卷第121頁、原審調字卷
    第13至15頁、第17至18頁，本院前審卷㈠第63頁）。元大期
    貨公司辯稱：洪國淞於合併基準日 (101年4月1日）前6個月
    即100年10月至101年3月間，利用其配偶沈秀英及女兒洪從
    善之期貨交易，利用底價制之漏洞，不法虛增手續費以墊高
    工資，違反民法第148條誠信原則，該等退佣不得計入平均
    工資計算等語。查：
　⒈按行使權利，履行義務，應依誠實及信用方法。民法第148條
    第2項定有明文。所謂誠信原則，係在具體的權利義務之關
    係，依正義公平之方法，確定並實現權利之內容，避免當事
    人間犧牲他方利益以圖利自己，應以權利人及義務人雙方利
    益為衡量依據，並應考察權利義務之社會上作用，於具體事
    實妥善運用之方法（參照最高法院103年度台上字第576號判
    決意旨）。
　⒉洪國淞上開期間領取之退佣係以底價制計算，所謂底價制，
    係指洪國淞之業務績效（即向客戶收取之手續費）扣除兩造
    約定底價，再扣除相當基本工資數額後，餘數全部歸屬洪國
    淞所有，此據元大期貨公司敘明在卷（見原審卷第83頁、本
    院卷㈠第373至374頁），核與證人即同為元大期貨公司員工
    之許景森、陳富國、許國村證述情節相符（見本院卷㈠第74
    、79、83頁），且為洪國淞不爭執。其次，依證人許景森、
    陳富國、許國村所證內容，可知適用底價制之業務員，可與
    客戶議定收取之手續費，倘該手續費高於約定底價者，扣除
    相當基本工資數額後，餘數（即退佣）悉歸業務員取得（見
    本院卷㈠第74、79、83頁）。
　⒊元大期貨公司稱：洪國淞100年10月至101年3月期貨交易手續
    費分別為29萬9807元（扣除應給付元大期貨公司20萬5921元
    、基本工資1萬9080元，實際給付退佣7萬4806元）、16萬77
    76元（加計前月應給付之7萬4806元、扣除基本工資1萬9080
    元後，實際給付退佣22萬3502元）、13萬6018元、27萬4116
    元、38萬0156元、25萬1562元（每月分別扣除基本工資1萬9
    080元後，實際各給付退佣11萬6938元、25萬5036元、36萬1
    076元、23萬2482元）等語（見本院卷㈠第373至374頁），核
    與其提出、洪國淞不爭執真正之100年10月至101年3月退佣
    計算單、計算表（見本院前審卷㈠第218、221頁、本院卷㈡第
    97頁）相符，應為可取。
　⒋其次，證人許國村證稱：全期貨市場的客戶手續費的設定都
    是由業務代表與客戶約定後呈報公司核准做設定，在系統上
    因為要每日結算，所以有一個手續費的預設值，這個預設值
    是永遠不會有人收這麼高的手續費，可容納所有價格的可能
    性，據伊所知實務上從來沒有人用預設值來跟客戶收費；當
    時公司設定之手續費底價為每口110元、預設值為600元，市
    場行情則收取150元至250元之手續費等語（見本院卷㈠第81
    頁）。證人陳富國證稱：交易手續費係業務員與客戶的交易
    狀況約定，一般會依客戶交易狀況、交易大小來約定，雙方
    約定就可以了等語（見本院卷㈠第76、79頁）。可知期貨業
    務員係每日就其與客戶約定交易手續費。觀諸上開退佣計算
    表，洪國淞上開期間期貨交易之客戶，包括其女洪從善、配
    偶沈秀英、訴外人姜伯廷、李家宏（見本院前審卷㈠第220、
    221頁），依計算表列載渠等交易情形（如附表所示），洪
    國淞就沈秀英、姜伯廷之台指期貨交易收取每口50至60元不
    等之手續費，就洪從善之日盤、台指期貨交易則收取每口39
    2元、600元之手續費。洪國淞就洪從善之台指期貨交易每口
    收取預設值之600元手續費，非但高於證人許國村所證之市
    場行情，亦高於洪國淞同時期招攬之其他客戶。徵以洪國淞
    每月交易手續費，尚需扣除應給付元大期貨公司底價手續費
    、基本工資1萬9080元，始得領得退佣乙情觀之，洪國淞每
    月交易手續費，扣除洪從善台指期貨手續費收入後，分別為
    4807元至1萬5780元不等（參附表計算式），再扣除前述應
    給付元大期貨公司底價手續費、基本工資後，已無退佣可資
    領取，足見洪國淞係因自洪從善台指期貨交易收取高額手續
    費，始得領取前述退佣。
　⒌再者：
　⑴寶來證券公司與元大金控公司於100年4月9日簽訂系爭股份轉
    換契約，由元大金控公司併購寶來證券公司為其子公司，於
    翌日即見諸報端，有洪國淞提出報導為證（見原審卷第49至
    50頁），身為被併購之寶來曼氏公司員工，將發生僱主及勞
    動條件變動之情形，攸關自己權益甚鉅，衡情，對於合併後
    己身勞動權利，自當甚為關切。由證人許景森證稱：公司在
    100年間合併時告知沒有系爭公告等語、證人陳富國證稱：
    伊在100年間有看過系爭公告，因私下有傳過系爭公告等語
    （見本院卷㈠第72、79頁），洪國淞復自陳：伊在100年合併
    當時，曾向業務部協理留國棟、元大總經理盧立正求證，渠
    等均告知系爭公告不適用於期貨相關部門等語（見原審調字
    卷第5頁）。可見洪國淞在寶來證券公司同年月11日公布系
    爭公告後，經由員工相互流傳知悉系爭公告。又寶來曼氏公
    司員工是否留任，攸關渠等是否另覓他職、得否領取薪資紅
    利、特殊留任金（見原審調字卷第8頁），洪國淞既知悉系
    爭公告內容，當知系爭公告係以合併基準日前之平均工資計
    算並給付特殊留任金，該平均工資係包含每月領取之退佣，
    且合併基準日為101年4月1日。
　⑵兩造不爭執洪國淞自89年3月30日起即從事期貨業務員乙職，
    並按月適用底價制計算退佣及薪資乙事，衡以洪國淞與洪從
    善為父女關係，渠等當知洪國淞得領之退佣數額取決於其向
    客戶收取之手續費多寡而定，進而可影響計算特殊留任金之
    平均工資多寡。然渠等就洪從善之台指期貨交易，仍議定並
    在計算平均工資之100年10月至101年3月期間，收取明顯高
    於洪國淞同時期招攬其他客戶或市場行情之手續費。再對照
    洪國淞在前述計算平均工資期間之前、後期貨交易業務量，
    洪國淞100年8、9月，及101年4、5月之期貨交易手續費收入
    （尚未扣除應給付元大期貨公司基本工資等費用）僅分別為
    2872元、3萬3479元、3萬3521元、1萬1359元（見原審調字
    卷第17至18頁、本院前審卷㈠第221頁），顯低於洪國淞與洪
    從善上開100年10月至101年3月期間期貨交易業務量，益見
    其與洪從善於上開期間之台指期貨交易業務量及約定高額手
    續費，係用以領取高額退佣，進而套領高額特殊留任金至明
    ，參以「任何人均不得因其不法行為而獲益」之法理，洪國
    淞以收取高額手續費領取退佣之方式，以達墊高計算特殊留
    任金之基礎，難謂正當。準此，元大期貨公司辯稱：洪國淞
    利用底價制，向客戶收取高額手續費、墊高其業績數額，用
    以收取高額退佣，此舉違反誠信原則，洪國淞於100年10月
    至101年3月領取之退佣數額（不含每月領取之1萬9080元）
    ，不得計入平均工資計算（見本院卷㈠第208頁、卷㈡第41頁
    ），堪為可採。
　㈣綜上，洪國淞100年10月至101年3月領取之退佣，係以收取高
    額手續費之方式取得，進而藉此影響元大期貨公司計算特殊
    留任金，違反誠信原則，不能列入平均工資計算洪國淞得請
    求之特殊留任金。元大期貨公司辯稱：平均工資應以洪國淞
    在合併基準日101年4月1日之前6個月即100年10月至101年3
    月（共183日），每月固定領取之薪資（含伙食費）共1萬90
    80元計算等語（見本院卷㈡第41頁），核與卷附洪國淞薪資
    明細表相符（見原審卷第121頁），並較洪國淞每月領取薪
    資1萬9080元、依勞基法第2條第4款規定計算之平均工資為
    高（即：1萬9080元×6月÷183日×30日＝1萬8767元，元以下四
    捨五入，下同），應為可取。則以洪國淞於合併基準日前之
    平均工資1萬9080元、年資為24個基數，元大期貨公司應給
    付洪國淞之特殊留任金為45萬7920元（1萬9080元×24＝45萬7
    920元），加計洪國淞合併基準日至退休日止按公司退休規
    定，得領退休金16萬9982元（此為兩造不爭執，見本院卷㈡
    第18頁）、扣除元大期貨公司已寄送之退休金79萬7606元，
    元大期貨公司並無不足給付特殊留任金（即：45萬7920元＋1
    6萬9982元－79萬7606元＝-16萬9704元）。則洪國淞復依系爭
    公告規定，請求元大期貨公司給付特殊留任金556萬9896元
    ，洵非有據。
八、從而，洪國淞依系爭公告說明第3條㈢4.(3)規定，請求元大
    期貨公司給付特殊留任金556萬9896元本息，為無理由，應
    予駁回。原審（除確定部分外）判命元大期貨公司給付79萬
    7606元本息，尚有未洽，元大期貨公司上訴意旨指摘原判決
    此部分不當，求予廢棄改判，為有理由，爰由本院改判如主
    文第2項所示。另其他不應准許部分（即洪國淞請求元大期
    貨公司再給付477萬2290元本息部分），原判決為洪國淞敗
    訴之諭知，核無不合，洪國淞上訴意旨指摘原判決此部分不
    當，求予廢棄改判，並無理由，應駁回其上訴。另洪國淞於
    本院始聲請願供擔保請准宣告假執行（見本院前審卷㈠第54
    頁），惟洪國淞之訴既經駁回，其假執行之聲請亦失所附麗
    ，應併予駁回。並依民事訴訟法第78條，為訴訟費用負擔之
    判決。
九、本件事證已臻明確，兩造其餘之攻擊或防禦方法及所用之證
    據，經本院斟酌後，認為均不足以影響本判決之結果，爰不
    逐一論列，附此敘明。
十、據上論結，本件元大期貨公司之上訴為有理由，洪國淞之上
    訴為無理由，爰判決如主文。
中　　華　　民　　國　　109 　年　　12　　月　　1 　　日
                  勞動法庭
                      審判長法  官  胡宏文
                            法  官  陳筱蓉
                            法  官  陳心婷
正本係照原本作成。
如不服本判決，應於收受送達後20日內向本院提出上訴書狀，其
未表明上訴理由者，應於提出上訴後20日內向本院補提理由書狀
（均須按他造當事人之人數附繕本）上訴時應提出委任律師或具
有律師資格之人之委任狀；委任有律師資格者，另應附具律師資
格證書及釋明委任人與受任人有民事訴訟法第466條之1第1項但
書或第2項（詳附註）所定關係之釋明文書影本。
中　　華　　民　　國　　109 　年　　12　　月　　1 　　日

  　　　　　　　　　　　　　書記官  黃麒倫
附註：
民事訴訟法第466條之1（第1項、第2項）：
對於第二審判決上訴，上訴人應委任律師為訴訟代理人。但上訴
人或其法定代理人具有律師資格者，不在此限。
上訴人之配偶、三親等內之血親、二親等內之姻親，或上訴人為
法人、中央或地方機關時，其所屬專任人員具有律師資格並經法
院認為適當者，亦得為第三審訴訟代理人。

附表：洪國淞100年10月至101年3月交易情形
一、100年10月：
　㈠洪從善：台指期貨手續費收入31萬8600元（共531口），每口
    手續費為600元；日盤期貨手續費收入1萬5680元（40口），
    每口手續費為392元。
　㈡姜伯廷：台指期貨手續費收入100元（2口），每口手續費為5
    0元。
　㈢手續費收入共33萬4380元，扣除洪從善台指期貨手續費收入
    後，為1萬5780元。　
二、100年11月：
　㈠洪從善：台指期貨手續費收入17萬7600元（共266口），每口
    手續費為668元（元以下四捨五入，下同）；日盤期貨手續
    費收入5488元（14口），每口手續費為392元；美盤期貨手
    續費收入17.68元（2口），每口手續費8.84元。
　㈡沈秀英：台指期貨手續費收入1115元（共19口），每口手續
    費為59元。
　㈢手續費收入共18萬4220.68元，扣除洪從善台指期貨手續費收
    入後，為6620.68元。
三、100年12月：
　㈠洪從善：台指期貨手續費收入14萬3400元（共239口），每口
    手續費為600元；日盤期貨手續費收入2352元（6口），每口
    手續費為392元。
　㈡沈秀英：台指期貨手續費收入2455元（共41口），每口手續
    費為60元。
　㈢手續費收入共14萬8207元，扣除洪從善台指期貨手續費收入
    後，為4807元。
四、101年1月：
　㈠洪從善：台指期貨手續費收入29萬400元（共484口），每口
    手續費為600元；日盤期貨手續費收入1萬0192元（26口），
    每口手續費為392元。
　㈡李家宏：美盤期貨手續費收入1450元（共116口），每口手續
    費12.5元。　　　　　　　
　㈢手續費收入共30萬2042元，扣除洪從善台指期貨手續費收入
    後，為1萬1642元。
五、101年2月：
　㈠洪從善：台指期貨手續費收入40萬2600元（共671口），每口
    手續費為600元；日盤期貨手續費收入5488元（14口），每
    口手續費為392元。
　㈡沈秀英：台指期貨手續費收入2340元（共42口），每口手續
    費為56元。　　
　㈢姜伯廷：台指期貨手續費收入100元（2口），每口手續費為5
    0元。　　
　㈣李家宏：美盤期貨手續費收入350元（28口），每口手續費12
    .5元。　
　㈤手續費收入共41萬878元，扣除洪從善台指期貨手續費收入後
    ，為8278元。
六、101年3月：
　㈠洪從善：台指期貨手續費收入26萬6400元（共444口），每口
    手續費為600元；日盤期貨手續費收入5488元（14口），每
    口手續費為392元。
　㈡沈秀英：台指期貨手續費收入2350元（共44口），每口手續
    費為53元。　　　　　
　㈢手續費收入共27萬4238元，扣除洪從善台指期貨手續費收入
    後，為7838元。